ACORDAO-COMPLETO-2454005

ACÓRDÃO 546/2021 ATA 8/2021 - PLENÁRIO

VISTOS, relatados e discutidos estes autos de representação formulada pela empresa Paraíso Comércio e Serviços Eireli - EPP,
ACORDAM os Ministros do Tribunal de Contas da União, reunidos em sessão Plenária, diante das razões expostas pelo relator, em:
9.1. acolher as razões de justificativa apresentadas por Francisco de Assis Figueiredo;  
9.2. com fundamento no art. 2º, inciso II e art. 9º, inciso I, da Resolução TCU 315/2020, dar ciência à Empresa Brasileira de Serviços Hospitalares (Ebserh) de que é indevida a exigência de comprovação de prestação de serviços em estabelecimentos de saúde de alta complexidade como critério de qualificação técnico-operacional em contratações de serviços continuados de limpeza, conservação e higienização hospitalar, pois fere o disposto no art. 3º, da Lei 8.666/1993;
9.3. dar ciência do teor do presente acórdão à Ebserh e aos demais interessados;
9.4. arquivar o presente processo, com fundamento no art. 169, inciso II, do Regimento Interno do Tribunal.

Representação sobre possíveis irregularidades em pregão eletrônico que teve por objeto o registro de preços para eventual contratação de empresa especializada para a prestação de serviços continuados de limpeza, conservação e higienização hospitalar, com fornecimento de material, mão de obra e equipamentos.

Empresa Brasileira de Serviços Hospitalares.

3. Interessados/Responsáveis:
3.1. Interessado: e B Cardoso - Eireli (34.849.836/0001-87)
3.2. Responsável: Hospital Universitário de Sergipe - Ufs - Ebserh (15.126.437/0010-34).

13.1. Ministros presentes: Ana Arraes (Presidente), Walton Alencar Rodrigues (Relator), Benjamin Zymler, Augusto Nardes, Aroldo Cedraz, Raimundo Carreiro, Bruno Dantas, Vital do Rêgo e Jorge Oliveira.
13.2. Ministros-Substitutos presentes: Augusto Sherman Cavalcanti, Marcos Bemquerer Costa e Weder de Oliveira.

WALTON ALENCAR RODRIGUES

Adoto, como relatório, a instrução da unidade técnica (peças 98-100) :
1.	Cuidam os autos de representação, com pedido de cautelar, impetrada pela empresa Paraíso Comércio e Serviços Eireli - EPP (CNPJ 02.589.131/0001-81) , a respeito de possíveis irregularidades praticadas no âmbito do Pregão eletrônico 227/2016 (SRP) (Processo administrativo 23523.001473/2016-04) , promovido pela Empresa Brasileira de Serviços Hospitalares (Ebserh) , gestora do Hospital Universitário da Universidade Federal do Maranhão (HUUFMA) (peças 1 a 4) .
2.	Referido certame teve por objeto o registro de preços para eventual contratação de empresa especializada para a prestação de serviços continuados de limpeza, conservação e higienização hospitalar, com fornecimento de material, mão de obra e equipamentos (peça 3, p. 21) .
HISTÓRICO 
3.		Nos itens 3 a 11 da instrução à peça 36, estão devidamente sumariadas as informações relevantes observadas até aquela etapa de exame.
4.	Naquela instrução, foram analisados os argumentos da representação em conjunto e em confronto com as manifestações da Ebserh decorrentes de oitiva realizada, além de exame dos demais elementos dos autos, propondo-se, ao fim (peça 36, item 78) :
a)	 oitiva da contratada (E.B. Cardoso - Eireli) para que se manifestasse, caso quisesse, sobre os fatos apontados nestes autos, a teor do art. 49, § 3º, da Lei 8.666/1993;
b)	 diligência à Ebserh para apresentação de possíveis justificativas técnicas existentes no processo administrativo acerca da particularidade de exigir a comprovação de que a licitante prestou serviços em estabelecimento de saúde de alta complexidade, haja vista que a regra geral, conforme jurisprudência deste Tribunal, é que seja exigida apenas comprovação de habilidade da licitante em gestão de mão de obra, devendo as situações excepcionais serem devidamente motivadas (Acórdãos 553/2016, 449/2017, 1891/2016, todos do Plenário) ;
c)	 autorização de inspeção no HUUFMA, caso a Unidade Técnica entendesse necessária tal providência para suprimento de eventuais lacunas de informações, esclarecimento de dúvidas e complemento de apurações.
5.	As proposições mencionadas contaram com a anuência dos dirigentes daquela Unidade Técnica (peças 37 e 38) , bem como do eminente Relator do feito que determinou, ainda, o encaminhamento dos autos, após a elaboração da proposta de mérito na esfera da Secex-MA, à SecexSaúde "para pronunciamento a respeito da questão fulcral desses autos: exigência de comprovação de prestação de serviços em estabelecimentos de saúde de alta complexidade, como critério de qualificação técnico-operacional" (peça 39) .
6.	Na instrução de peça 56, com proposta de mérito da Secex-MA, que contou com a anuência do Diretor, à peça 57, foram analisadas as argumentações referentes à diligência à Ebserh (peça 56, parágrafos 7-17) e também da oitiva da empresa E.B. Cardoso (peça 56, parágrafos 18-24) . 
6.1.	Quanto à manifestação da Ebserh em resposta à diligência, a entidade ratificou os termos da manifestação anterior, que se refere aos documentos que compõem as peças 20 a 25 dos autos, resumidas e analisadas em instrução precedente (peça 36) . As novas informações apresentadas pela entidade trazem argumentos que, em geral e em essência, foram os mesmos utilizados na referida primeira adução, de modo que se aplicaram as análises efetuadas na instrução à peça 36 sobre esses temas.
6.2.	Concluiu-se, ainda, naquela análise, que a cláusula 10.2.4, "a", do edital, referente à capacidade operacional a ser demonstrada pelo licitante, é contrária à legislação, por não assegurar a observância do princípio constitucional de isonomia e a seleção da proposta mais vantajosa para a administração (art. 3º da Lei 8.666/1993) , e à jurisprudência deste Tribunal, dada a evidência de ocorrência de restrição à competitividade do certame e de contratação antieconômica (v. peça 36, item 66) .
6.3.	Quanto a procedimentos de limpeza em um estabelecimento de saúde de alta complexidade, foi informado que o Manual da Anvisa orienta no sentido de que os serviços de limpeza e desinfecção em hospitais podem variar conforme a área, as características do local e o modelo de gestão adotado (v. peça 36, item 16, "e") . Ainda em relação às rotinas de limpeza apresentadas, extraídas de manual da Anvisa e de procedimentos padrões definidos pela Comissão de Controle de Infecção Hospitalar (CCIH/Anvisa) , comentou-se que as tarefas não apresentavam alto grau de complexidade e poderiam ser desenvolvidas adequadamente, após o devido treinamento do pessoal e a adequada supervisão, desde que houvesse a devida experiência do prestador de serviços em limpeza de áreas críticas e semicríticas (v. peça 36, itens 31 e 32) .
6.4.	Ressaltou-se, também, que tanto o Manual da Anvisa quanto os protocolos do HUUFMA tratam da questão da limpeza e desinfecção em ambientes dos serviços de saúde sem associá-los às complexidades dos procedimentos (v. peça 36, itens 34 e 35) . E que possível exigência de experiência do prestador de serviços em limpezas de áreas críticas e semicríticas, áreas de maior relevo para limpeza e desinfecção no contexto do HUUFMA, encontra guarida em jurisprudência desta Corte, Acórdão 938/2014-TCU-Plenário, por exemplo (v. peça 36, itens 44 a 46) .
6.5.	Concluiu-se que as manifestações da Ebserh não demonstraram a existência de justificativas técnicas no processo administrativo que atestasse exigência da comprovação de que a licitante prestou serviços em estabelecimento de saúde de alta complexidade (objeto da diligência) , uma vez que não trouxeram novos argumentos aos autos, e, sendo assim, não ofereceram elementos suficientes para alterações do conteúdo dos exames e conclusões expressos na instrução precedente (peça 56, parágrafos 10-17) .
6.6.	Já a empresa E.B. Cardoso, em sua oitiva, restringiu seus argumentos, basicamente, ao teor da representação da empresa Paraíso Comércio e Serviços Eireli, não havendo referência direta a pontos específicos do relatório à peça 36. Desse modo, reputou-se desnecessário adentrar nos aspectos da manifestação da E.B. Cardoso, que combateu essencialmente os pontos abordados na representação, dado que estes já foram devidamente enfrentados na instrução à peça 36 e, em essência, não acolhidos.
6.7.	Concluiu-se, portanto, que a manifestação em tela não trouxe elementos capazes de modificar o entendimento proferido na instrução à peça 36.
7.	Além das retromencionadas análises e com base nas considerações das instruções precedentes (peça 6 e peça 36) , a instrução à peça 56 ainda propôs o julgamento do mérito destes autos, nos seguintes termos:
a) considerar, no mérito, a presente representação parcialmente procedente; 
b) fixar o prazo de 15 (quinze) dias, com fundamento no artigo 71, inciso IX, da Constituição Federal, c/c artigo 45 da Lei 8.443/1992, para que a Empresa Brasileira de Serviços Hospitalares - EBSERH adote as medidas necessárias para anular o Pregão eletrônico 227/2016 (SRP) ; 
c) autorizar a Empresa Brasileira de Serviços Hospitalares - EBSERH a, excepcionalmente, dar continuidade à execução do contrato decorrente do Pregão eletrônico 227/2016 (SRP) , firmado com a empresa E.B.Cardoso-Eireli. até que se conclua novo processo licitatório com vistas a substituir o contrato vigente; 
d) determinar, com fundamento no art. 250, II, do Regimento Interno/TCU, que a Empresa Brasileira de Serviços Hospitalares - EBSERH: 
d.1) realize, no prazo de 90 (noventa) dias, nova licitação com vistas a substituir o contrato decorrente do Pregão eletrônico 227/2016 (SRP) , firmado com a empresa E.B.Cardoso-Eireli; 
d.2) apresente a este Tribunal, no prazo de 15 dias, plano de ação para a adoção das medidas administrativas com vistas a dar cumprimento às determinações do Tribunal, contendo, no mínimo, as medidas a serem adotadas, os responsáveis pelas ações e o prazo previsto para a sua implementação; 
e) dar ciência à Empresa Brasileira de Serviços Hospitalares - EBSERH, com fundamento no art. 7º da Resolução - TCU 265/2014, sobre a inexistência de justificativas técnicas no processo administrativo acerca da particularidade de exigir a comprovação de que a licitante prestou serviços em estabelecimento de saúde de alta complexidade (alínea 'a' do item 10.2.4 do edital do Pregão eletrônico Pregão eletrônico 227/2016 (SRP) , registrando-se que mesmo perante este Tribunal, no contexto da presente representação, os argumentos aduzidos não foram suficientes para justificar a inclusão de tal exigência no instrumento convocatório, o que afronta jurisprudência deste Tribunal (Acórdãos 449/2017, 1.891/2016, 553/2016, 1.443/2014 e 1.214/2013, todos do Plenário) , para que sejam adotadas medidas internas com vistas à prevenção de ocorrência de outras semelhantes; 
f) determinar à Secex-MA, com fundamento no art. 8º da Resolução - TCU 265/2014, que promova o monitoramento das determinações acima; 
g) encaminhar cópia da deliberação que vier a ser proferida ao representante, à Empresa Brasileira de Serviços Hospitalares (EBSERH) e à empresa E.B.Cardoso-Eireli, informando-lhes que o inteiro teor do acórdão, incluindo o relatório e o voto, pode ser consultado no endereço www.tcu.gov.br/acordaos.
8.	Visando melhor atender à determinação exarada no Despacho do eminente Relator acerca da exigência de comprovação de prestação de serviços em estabelecimentos de saúde de alta complexidade, como critério de qualificação técnico-operacional (peça 39) , a SecexSaúde propôs diligenciar à Anvisa e ao Ministério da Saúde para que se manifestassem oficialmente sobre a matéria, de modo a dar-se o entendimento definitivo sobre a questão (peça 58) . 
9.	O teor das diligências foi no sentido de que os órgãos se pronunciassem acerca da "necessidade ou desnecessidade de que a licitante comprove haver prestado serviço em estabelecimentos de saúde de alta complexidade, como critério de qualificação técnico-operacional, ou se tal exigência se configuraria excessiva e restritiva à competitividade do certame, juntando às suas respostas os documentos e informações técnicas que julgarem pertinentes" (peça 58, p. 6) .
10.	As diligências foram concretizadas por meio dos Ofícios 401/2019 e 402/2019-TCU/SecexSaúde, ambos de 22/5/2019, à Secretaria de Atenção à Saúde do Ministério da Saúde (SAS/MS) , atual Secretaria de Atenção Especializada à Saúde (SAES/MS) , e à Anvisa, respectivamente (peças 60 e 61) . Os AR estão às peças 62 e 63, respectivamente. Sublinha-se que foi reiterada diligência à SAES/MS, por meio do Ofício 2.696/2019-TCU/Seproc, de 16/8/2019 (peça 65) , conforme ciência de comunicação à peça 66.
11.	 Contudo, somente a Anvisa apresentou resposta, acostada à peça 64. A referida entidade manifestou-se no sentido de que a determinação imposta pelo licitante de comprovação da prestação do serviço em estabelecimentos de saúde de alta complexidade, como critério de qualificação para julgamento de licitação, não estaria presente nos normativos federais sanitários, a exemplo do RDC 63/2011. Além disso, entendia que a definição de critérios para licitação fugiria do escopo de atuação da vigilância sanitária (peça 64, p. 2) . 
12.	Na derradeira instrução à peça 69 e após diligências à Anvisa e à SAES/MS, a SecexSaúde firmou entendimento de que é indevida a exigência de comprovação de prestação de serviços em estabelecimentos de saúde de alta complexidade como critério de qualificação técnico-operacional em contratações de serviços continuados de limpeza, conservação e higienização hospitalar, considerando que o critério de qualificação técnico-operacional que melhor se coaduna com os objetivos de contratações de tais serviços é a prestação de serviços em áreas críticas, semicríticas e não críticas de unidades de saúde ou médico-hospitalares, bem como face a jurisprudência do TCU ser no sentido de que os atestados de capacidade técnica devem comprovar a aptidão da licitante na gestão de mão de obra, e não na execução de serviços idênticos aos do objeto licitado, sendo imprescindível motivar tecnicamente as situações excepcionais.
13.	Em razão do entendimento supramencionado, considerou-se necessária a realização de oitivas da Ebserh e da contratada E.B. Cardoso - Eireli quanto à possível anulação do Contrato 71/2017. Ademais, foi proposta a audiência do Sr. Francisco de Assis Figueiredo, então secretário da SAES/MS, em razão do descumprimento injustificado de diligências promovidas por esta Corte de Contas.
14.	 A oitiva da Ebserh foi realizada por meio do Ofício 11.085/2020-TCU/Seproc, datado de 21/3/2020 (peça 73) , tendo tomado ciência em 25/3/2020, por meio da Plataforma Conecta-TCU (peça 74) , e encaminhado sua manifestação à peça 77. Já a oitiva da empresa E.B. Cardoso - Eireli foi realizada por meio do Ofício 11.086/2020-TCU/Seproc, datado 21/3/2020 (peça 76) e reiterado por meio do Ofício 23.617/2020-TCU/Seproc, datado 19/5/2020 (peça 84) , tendo tomado ciência, conforme AR à peça 90, e encaminhado a manifestação à peça 92. Por derradeiro, foi realizada a audiência do Sr. Francisco de Assis Figueiredo, por meio do Ofício 11.087/2020-TCU/Seproc, datado de 21/3/2020 (peça 75) e reiterado por meio do Ofício 23.610/2020-TCU/Seproc, datado 19/5/2020 (peça 83) , tendo tomado ciência, conforme AR à peça 85, e encaminhado suas razões de justificativa à peça 86.
EXAME TÉCNICO
Audiência do Sr. Francisco de Assis Figueiredo (CPF XXX.088.386-XX) , então Secretário da Secretaria de Atenção à Saúde do Ministério da Saúde (SAS/MS) 
15.	O defendente, inicialmente, reconhece que fora demandado pelo TCU, por meio do Oficio 401/2019, de 22/5/2019, registrado no Sistema Eletrônico de Informações (SEI) com processo 25000.089956/2019-25 e, posteriormente, reiterado, por meio do Ofício 2.696/2019, de 16/8/2019, registrado no SEI com processo 25000.141813/2019-06.
15.1.	No entanto, aduz que os esclarecimentos solicitado por esta Corte de Contas sobre a necessidade ou desnecessidade de que a licitante comprove haver prestado serviço em estabelecimentos de saúde de alta complexidade, como critério de qualificação técnico-operacional, ou se tal exigência se configuraria excessiva e restritiva à competitividade do certame, havia sido realizado pela SAES/MS, em resposta ao Ofício 2.696/2019-TCU/Seproc, por meio do despacho NUJUR/SAES/MS SEI 0014587687. E, posteriormente, a Coordenação de Análise e Monitoramento de Demandas de Órgãos de Controle (CDOC/CGCIN/DINTEG/MS) encaminhou a dita manifestação para o TCU, por intermédio do Ofício 359/2020/CDOC/CGCIN/DINTEG/MS SEI 0014652780.
15.2.	Por fim, alega que não descumpriu a diligência, em razão das justificativas acima, e requer que seja reconhecida sua boa-fé, deixando-se, assim, a multa no caso em exame.
Análise
16.	Ao compulsar a documentação encaminhada pelo defendente, constata-se que o Núcleo Jurídico da Secretaria de Atenção Especializada à Saúde da Secretaria de Atenção Especializada à Saúde (NUJUR/SAES) solicitou manifestação do Departamento de Atenção Hospitalar, Domiciliar e Urgência (DAHU/SAES/MS) sobre os questionamentos do TCU com solicitação de retorno ao NUJUR/SAES, impreterivelmente até 3/9/2019, conforme despacho datado de 26/8/2019. Ato contínuo, e sete meses após o primeiro despacho, o NUJUR/SAES reitera o pedido de manifestação ao DAHU/SAES/MS, em 26/3/2020 (peça 86, p. 103-107) .
16.1	O DAHU/SAES/MS informou, inicialmente, apenas que não poderia se manifestar sobre os questionamentos suscitados, pois extrapolariam as suas competências. Posteriormente, pontuou que a Ebserh/HU-UFMA possui responsabilidades estabelecidas em regimento/estatuto próprio e regime jurídico privado, tendo salientado que compete ao Conselho de Administração daquela Ebserh deliberar sobre regulamento de licitação. Em suma, o DAHU/SAES/MS concluiu que não compete às políticas de atenção à saúde ou de educação, ou seja, não é responsabilidade do Ministério da Saúde (MS) ou do Ministério da Educação, o estabelecimento de critérios sobre procedimentos licitatórios (peça 86, p. 108-113) .
16.2.	O NUJUR/SAES, em despacho datado de 27/4/2020, apenas ratificou as manifestações elaboradas pelo DAHU/SAES/MS, e encaminhou os esclarecimentos solicitados à CDOC/CGCIN/DINTEG/MS. A referida coordenação, por sua vez, enviou ao TCU, intermédio do Ofício 359/2020/CDOC/CGCIN/DINTEG/MS, e protocolado nesta Corte de Contas sob 64.574.850-3, em 4/5/2020 (peça 86, p. 115-119) .
16.3.	Contata-se da cronologia acima, um problema recorrente do MS em atender, no prazo estabelecido e razoável, as diligências efetuadas pelo TCU. A diligência efetuada, por meio do Ofício 2.696/2019-TCU (reiteração) , ficou sete meses inerte no DAHU/SAES/MS, sem a devida manifestação, e que só tomou impulso, em razão de novo despacho do NUJUR/SAES. Frisa-se que não houve o adequado acompanhamento por parte do NUJUR/SAES das demandas solicitadas, em razão do extenso lapso temporal.
16.4.		Do exposto, conclui-se que a definição de critérios para licitações na área de saúde, notadamente em hospitais universitários federais, não está inserida nas atribuições da SAES/MS, e que o atraso no atendimento das diligências requeridas pelo TCU, decorreu na demora da manifestação pelo DAHU/SAES/MS aliada à ausência de monitoramento por parte do NUJUR/SAES.
16.5.	Por conseguinte, propõe-se acolher as razões de justificativas apresentadas pelo Sr. Francisco de Assis Figueiredo, então Secretário da Secretaria de Atenção à Saúde do Ministério da Saúde (SAS/MS) , tendo em vista que o gestor não descumpriu deliberadamente à diligência desta Corte de Contas, conforme demonstrado acima.
Oitiva da Empresa E.B. Cardoso - Eireli (CNPJ 34.849.836/0001-87) sobre a possível anulação do Contrato 71/2017 e seus efeitos subsequentes, face a evidência de ocorrência de restrição à competitividade do certame e de contratação antieconômica 
17.	Esclarece-se, inicialmente, que a empresa E.B. Cardoso Serviços Gerais apresentou manifestação de conteúdo idêntico ao que encaminhara anteriormente (peça 55) . 
17.1.	A dita manifestação se fundamentou, essencialmente, em atacar os pontos suscitados pela representante (Paraíso Comércio e Serviços Eireli) , quais sejam (peça 55) : 
a) necessidade de vinculação da Administração às normas e condições do edital da licitação, com fulcro no art. 41, caput, da Lei 8.666/1993 e julgados do STJ e TCU; 
b) alega mero inconformismo da empresa representante, em razão do inconformismo com a justa e acertada decisão da Comissão de Licitação; 
c) anui sobre a viabilidade e legalidade de exigência de qualificação técnica com requisitos indispensáveis ao cumprimento da obrigação, com base no art. 37, XXI, da CRFB/1988, e em entendimento do TCE/MG; 
d) reafirma que o Instituto Evandro Chagas não é classificado como um estabelecimento de alta complexidade, conforme conceituação do próprio Ministério da Saúde (MS) , e os procedimentos atinentes encontram-se relacionados na tabela do SUS; 
e) informa que a técnica de limpeza de uma área crítica como enfermaria com paciente em isolamento de contato ou uma sala de Centro Cirúrgico ou UTI assemelha-se à de uma Unidade de Apoio Diagnose e Terapia - SADT Isolado, "pois, conforme definição do próprio Ministério da Saúde, são unidades isoladas onde são realizadas atividades que auxiliam a determinação de diagnóstico e/ou complementam o tratamento e a reabilitação do paciente, ou seja, não realizam procedimento de alta complexidade"; entre outros.
Análise
17.2.	Em razão da análise minuciosa realizada às peças 36 e 56, considera-se suficiente apenas trazer à baila excerto de instrução à 56:  
20.Verifica-se que os argumentos acima restringem-se, basicamente, ao teor da representação da Paraíso Comércio e Serviços Eireli, assim não há referência direta a pontos específicos do relatório à peça 36. 
21. Rememora-se que, em quase sua totalidade, os pontos tratados na representação não foram acolhidos, conforme registrado na instrução à peça 36. Concordou-se com alguns deles, mas essas alegações foram consideradas intempestivas, dado que expirado o prazo para impugnações do edital e esclarecimentos relativos ao procedimento, fixados nos itens 26.1 e 26.2 do instrumento convocatório, nos termos do art. 41, §2º, da Lei 8.666/1993, c/c os arts. 18 e 19 do Decreto 5.450, de 31/5/2005 (v. peça 36, itens 19 a 27) . 
22. Desse modo, reputa-se desnecessário adentrar nos aspectos da manifestação da E.B. Cardoso que combate essencialmente os pontos abordados na representação, dado que estes já foram devidamente enfrentados na instrução à peça 36 e, em essência, não acolhidos. 
23. Enfatiza-se apenas tópico controverso sobre técnica de limpeza aplicada à determinada área e a natureza dos serviços licitados ("alta complexidade") (espraiados na manifestação e particularizados nas letras "e" e "f" do item 19 retro) , o qual foi examinado em profundidade nos itens 31 a 47 da instrução à peça 36 (v. também itens 13 a 16 acima) . 
24. Assim, conclui-se que a manifestação em tela não trouxe elementos capazes de modificar o entendimento proferido na instrução à peça 36. 
17.3.		Impende salientar que a referida empresa assinou contrato, objeto da presente representação, com a Superintendência do HU-UFMA/Ebserh em 21/12/2017 e publicado no Diário Oficial da União (DOU) em 22/12/201, ou seja, a referida empresa presta serviço há quase três ano ao HU-UFMA.
17.4.		Nessa linha, considerando que, caso a cláusula de qualificação técnico-operacional observasse a jurisprudência deste Tribunal, a empresa Soluções Serviços Terceirizados - Eireli teria demonstrado a sua capacidade técnico-operacional para execução do objeto licitado, conforme demonstrado em instrução à peça 36.
17.5.		Tendo em vista que a Soluções Serviços Terceirizados - Eireli apresentou a proposta de R$ 732.199,00 (peça 3, p. 225) , com valor mensalmente inferior em R$ 226.403,86, e, anualmente, em R$ 2.716.846,32, ao valor atual contratado (R$ 958.602,86, mensal, e R$ 11.503.234,32, anual - peça 21, p.74) . Assim, em três anos, haveria uma economia de aproximadamente R$ 8.150.538,96.
17.6.	Diante disso, a aludida contratação a luz do princípio da economicidade não se mostrou mais vantajosa para a entidade e, por conseguinte, menos eficiente, em que pese o valor contratado tenha sido inferior ao valor estimado na fase interna do procedimento (R$ 1.058.562,64 - peça 3, p. 149-150) .				
Oitiva da Empresa Brasileira de Serviços Hospitalares (Ebserh) sobre a possível anulação do Contrato 71/2017 e seus efeitos subsequentes, face a evidência de ocorrência de restrição à competitividade do certame e de contratação antieconômica		
18.	Preliminarmente, esclarece-se que a 4ª Diretoria da SecexSaúde requereu, por e-mail, ao Sr. Adriano Souza, Auditor-Geral da Ebserh, cópia do Processo SEI 23523.011730/2020-94 e a documentação que deveria acompanhar o Ofício - SEI 141/2020/PRES-EBSERH (peça 97) .
19.	O Sr. Oswaldo de Jesus Ferreira, presidente da Ebserh, encaminhou, por meio Ofício - SEI 141/2020/PRES-EBSERH, os esclarecimentos e justificativas apresentados pelo Superintendente do HU-UFMA.
19.1.	 A Superintendência do HU-UFMA informou que iniciou novo procedimento licitatório, mediante o Processo SEI 23523.011730/2020-94, com vista a regularizar a contratação dos serviços em questão. Salienta que o referido processo está na fase interna de planejamento, com previsão de agendamento para junho de 2020.
19.2.	Ressalta que a imediata anulação do Contrato 71/2017 - III Termo Aditivo comprometerá as condições de salubridade no âmbito do Hospital Universitário e pode gerar a suspensão de atividades relativas à prestação da assistência; os impactos da interrupção do contrato estão detalhadamente apresentados pela Superintendente no Ofício-SEI 349/2020/SUPRIN/HUUFMA-EBSERH.
19.3.			Nessa linha, destaca a necessidade de continuidade dos serviços de higienização, em razão da pandemia por Covid-19, tendo em vista que o HU-UFMA faz parte do fluxo de atendimento aos usuários das Unidades de Pronto Atendimento (UPA) e hospitais da capital maranhense, com a disponibilização de quarenta leitos de Unidades de Terapia Intensiva (UTI) e noventa leitos de isolamento sem assistência respiratória mecânica. Acrescenta, que o HU-UFMA mantém a prestação de serviços à sociedade, notadamente com a Unidade Materno Infantil e com os atendimentos de urgência nas áreas de alta complexidade.
19.4.	Por derradeiro, informa que a Superintendência do HU-UFMA instaurou o Processo SEI 23523.013319/2020-53, para verificação de supostas responsabilidades nas irregularidades do pregão, objeto da presente representação.
Análise
19.5.	A manifestação da Ebserh está consubstanciada em três fatos/eventos: instauração de novo procedimento licitatório, mediante o Processo SEI 23523.011730/2020-94; riscos decorrentes da imediata anulação do Contrato 71/2017 - III Termo Aditivo; e instauração do Processo SEI 23523.013319/2020-53, para verificação de supostas responsabilidades nas irregularidades do pregão em tela.
19.6.	Quanto à instauração de novo procedimento licitatório, a Ebserh apenas informou que o referido processo está na fase interna de planejamento, com previsão de agendamento para junho de 2020. No entanto, a 4ª Diretoria da SecexSaúde requereu ao Auditor-Geral da Ebserh cópia do Processo SEI 23523.011730/2020-94, que fora prontamente atendida, em 21/8/2020 (peça 96) .
19.7.	Ao compulsar a documentação que compõem o aludido processo, constata-se a documentação de formalização de demanda requisitada pelo Setor de Hotelaria Hospitalar do HU-UFMA, em 5/6/2020, acompanhada da descrição dos insumos, saneantes, uniformes e equipamentos de proteção individual -EPI, seguida da realização da análise de riscos (peça 96, p. 1-17) . 
19.8.	Nessa linha, observa-se que a Unidade de Compras do HU-UFMA, no período de 10/6/2020 a 17/8/2020, realizou pesquisa de preços em contratações de outras instituições públicas (banco de preços) , em sites especializados, e em fornecedores. Em seguida, o setor elaborou o mapa de preços utilizando-se a metodologia do preço médio (peça 96, p. 19-474) .  
19.9.	Assim, verifica-se que o HU-UFMA está adotando as medidas necessárias para a realização de nova contratação de empresa especializada para a prestação de serviços continuados de limpeza, conservação e higienização hospitalar, com fornecimento de material, mão de obra e equipamentos.
19.10.	No que concerne aos riscos de anulação imediata do Contrato 71/2017, verifica-se salutar a preocupação suscitada pela entidade, tendo em vista a necessidade de continuidade dos serviços de higienização, cuja interrupção comprometeria as condições de salubridade no âmbito do Hospital Universitário.
19.11.	Registra-se que tais medidas foram consideradas pela Unidade Técnica do TCU, quando da proposição da proposta de mérito, in verbis (peça 56) :
b) fixar o prazo de 15 (quinze) dias, com fundamento no artigo 71, inciso IX, da Constituição Federal, c/c artigo 45 da Lei 8.443/1992, para que a Empresa Brasileira de Serviços Hospitalares - EBSERH adote as medidas necessárias para anular o Pregão eletrônico 227/2016 (SRP) ; 
c) autorizar a Empresa Brasileira de Serviços Hospitalares - EBSERH a, excepcionalmente, dar continuidade à execução do contrato decorrente do Pregão eletrônico 227/2016 (SRP) , firmado com a empresa E.B.Cardoso-Eireli. até que se conclua novo processo licitatório com vistas a substituir o contrato vigente; 
d) determinar, com fundamento no art. 250, II, do Regimento Interno/TCU, que a Empresa Brasileira de Serviços Hospitalares - EBSERH: 
d.1) realize, no prazo de 90 (noventa) dias, nova licitação com vistas a substituir o contrato decorrente do Pregão eletrônico 227/2016 (SRP) , firmado com a empresa E.B.Cardoso-Eireli; 
19.12.		No entanto, impende salientar que a proposta de mérito acima fora elaborada em 27/11/2018, ou seja, passaram-se quase dois anos. Salienta-se que o Pregão eletrônico 227/2016 (SRP) fora homologado em 21/11/2017, que culminou com o Contrato 71/2017, celebrado em 21/12/2017. Ademais, fora realizado o terceiro termo aditivo do dito contrato, que prorrogou o prazo de vigência por mais doze meses, com início em 23/12/2019 e término em 23/12/2020 (peça 95, p. 92) .
19.13.	Destaca-se, ainda, que na documentação encaminhada juntamente com o processo licitatório, a Sra. Joyce Santos Lages, superintendente do HU-UFMA, salientou que o referido hospital abster-se-á de renovar o Contrato 71/2017, ao término da sua vigência (peça 95, p. 132) .
19.14.	Do exposto, verifica-se que a anulação do Contrato 71/2017, neste momento, mostrar-se-ia ineficiente e antieconômico, tendo em vista a proximidade do término da vigência terceiro termo aditivo em 23/12/2020, e a instauração de novo procedimento licitatório, que já consta com mapa de preços, resultante de pesquisa de preços, conforme peça 96.
19.15.	Outrossim, a deflagração de uma possível contratação emergencial seria antieconômica, em razão dos altos custos de insumos hospitalares, decorrentes da pandemia. Ademais, O HU-UFMA reforçou que não renovará o aludido contrato.
19.16.	Assim, com supedâneo nas informações acima, considera-se suficiente dar ciência à Ebserh de que é indevida a exigência de comprovação de prestação de serviços em estabelecimentos de saúde de alta complexidade como critério de qualificação técnico-operacional em contratações de serviços continuados de limpeza, conservação e higienização hospitalar, para fins do controle, de modo a induzir a prevenção nos próximos processos licitatórios, com fundamento no art. 2º, inciso II e art. 9º, inciso I, da Resolução TCU 315/2020.
19.17.	No que tange à instauração de Processo Administrativo Disciplinar (PAD) para apuração de responsabilidade nas possíveis irregularidades do pregão (Processo SEI 23523.013319/2020-53) , cabe esclarecer que não compete ao TCU controlar ou interferir em sindicâncias ou procedimentos administrativos disciplinares, ainda que instaurados em virtude de suas deliberações, cabendo ao Tribunal apenas monitorar o cumprimento da decisão, conforme Acórdão 5644/2016-TCU-Primeira Câmara.
CONCLUSÃO
20.	Das análises até aqui realizadas (peças 36, 56, 58 e 69) , têm-se que a regra do edital em apreço é contrária à legislação, por não assegurar a observância do princípio constitucional de isonomia e a seleção da proposta mais vantajosa para a administração (art. 3º da Lei 8.666/1993) , à norma regulamentar temática (manual da Anvisa e à jurisprudência deste Tribunal (Acórdãos 449/2017, 1.891/2016, 553/2016, 1.443/2014 e 1.214/2013, todos do Plenário) , bem como há indicativo da ocorrência de restrição à competitividade e de contratação antieconômica.
21.	Nessa toada, a SecexSaúde, após diligências à Anvisa e à SAES/MS, firmou o entendimento de que é indevida a exigência de comprovação de prestação de serviços em estabelecimentos de saúde de alta complexidade como critério de qualificação técnico-operacional em contratações de serviços continuados de limpeza, conservação e higienização hospitalar, considerando que o critério de qualificação técnico-operacional que melhor se coaduna com os objetivos de contratações de tais serviços é a prestação de serviços em áreas críticas, semicríticas e não críticas de unidades de saúde ou médico-hospitalares, bem como face a jurisprudência do TCU ser no sentido de que os atestados de capacidade técnica devem comprovar a aptidão da licitante na gestão de mão de obra, e não na execução de serviços idênticos aos do objeto licitado, sendo imprescindível motivar tecnicamente as situações excepcionais.
22.	Estabelecidos os entendimentos até aqui firmados, propõe-se acolher as razões de justificativas apresentadas pelo Sr. Francisco de Assis Figueiredo, então secretário da Secretaria de Atenção Especializada à Saúde do Ministério da Saúde (SAES/MS) , tendo em vista que o gestor não descumpriu deliberadamente às diligências desta Corte de Contas, e que o atraso no atendimento das diligências requeridas pelo TCU, decorreu na demora da manifestação pelo DAHU/SAES/MS aliada à ausência de monitoramento por parte do NUJUR/SAES.
23.	A oitiva da empresa E.B. Cardoso Serviços Gerais não trouxe novos elementos aos autos, e os pontos suscitados já foram devidamente enfrentados na instrução à peça 36 e, em essência, não acolhidos. 
24.	Já a oitiva da Ebserh trouxe a informação de que a Superintendência do HU-UFMA iniciou novo procedimento licitatório, mediante o Processo SEI 23523.011730/2020-94, e que o referido procedimento estaria na fase interna de planejamento. A informação fora evidenciada com a documentação à peça 96, que demonstra que foi realizado pesquisa de preços em contratações de outras instituições públicas (banco de preços) , em sites especializados, e em fornecedores e, por conseguinte, elaborado o mapa de preços utilizando-se a metodologia do preço médio. 
25.	verifica-se, também, que a anulação do Contrato 71/2017, no estágio atual, mostrar-se-ia ineficiente e antieconômico, tendo em vista a proximidade do término da vigência terceiro termo aditivo em 23/12/2020. Ademais, a Sra. Joyce Santos Lages, superintendente do HU-UFMA, salientou que o referido hospital abster-se-á de renovar o Contrato 71/2017, ao término da sua vigência.
26.	Por conseguinte, considera-se suficiente dar ciência à Ebserh de que é indevida a exigência de comprovação de prestação de serviços em estabelecimentos de saúde de alta complexidade como critério de qualificação técnico-operacional em contratações de serviços continuados de limpeza, conservação e higienização hospitalar, para fins do controle, de modo a induzir a prevenção nos próximos processos licitatórios, com fundamento no art. 2º, inciso II e art. 9º, inciso I, da Resolução TCU 315/2020.
PROPOSTA DE ENCAMINHAMENTO
27.		Ante todo o exposto, submetemos os autos à consideração superior, propondo:
a) acolher as razões de justificativa apresentadas pelo Sr. Francisco de Assis Figueiredo (CPF XXX.088.386-XX) , então Secretário da Secretaria de Atenção à Saúde do Ministério da Saúde (SAS/MS) ;  
b) dar ciência à Empresa Brasileira de Serviços Hospitalares (Ebserh) , com fundamento no art. 2º, inciso II e art. 9º, inciso I, da Resolução TCU 315/2020, de que é indevida a exigência de comprovação de prestação de serviços em estabelecimentos de saúde de alta complexidade como critério de qualificação técnico-operacional em contratações de serviços continuados de limpeza, conservação e higienização hospitalar, pois fere o disposto no art. 3º, da Lei 8.666/1993;
	c) informar à Empresa Brasileira de Serviços Hospitalares (Ebserh) , do acórdão que vier a ser proferido, destacando que o relatório e o voto que fundamentam a deliberação ora encaminhada podem ser acessados por meio do endereço eletrônico www.tcu.gov.br/acordaos; e
	d) arquivar o presente processo, com fundamento no art. 169, inciso II, do Regimento Interno do Tribunal.

8.1. Francinaldo Fernandes de Oliveira (10.758/OAB-PA), Tania Maria Ferreira de Medeiros (4157/OAB-MA) e outros.

Não atuou.

REPRESENTAÇÃO. EXIGÊNCIA INDEVIDA DE ATESTADOS DE CAPACIDADE TÉCNICA COMPROVANDO A PRESTAÇÃO DE SERVIÇOS EM ESTABELECIMENTO DE SAÚDE DE ALTA COMPLEXIDADE. AUDIÊNCIA POR DECUMPRIMENTO DE DILIGÊNCIA. ACOLHIMENTO DAS RAZÕES DE JUSTIFICATIVA. CIÊNCIA.

REPRESENTAÇÃO (REPR)

Secretaria de Controle Externo da Saúde (SecexSaude).

Trata-se de representação, com pedido de cautelar, formulada pela empresa Paraíso Comércio e Serviços Eireli - EPP, informando sobre possíveis irregularidades no âmbito do Pregão eletrônico 227/2016, promovido pela Empresa Brasileira de Serviços Hospitalares (Ebserh) , gestora do Hospital Universitário da Universidade Federal do Maranhão (HUUFMA) , com vistas à contratação de empresa especializada para a prestação de serviços continuados de limpeza, conservação e higienização hospitalar, com fornecimento de material, mão de obra e equipamentos.
A representante, que foi desclassificada com base no item 10.2.4, alínea "a", do edital (peça 3, p. 31, 33-34) , prevendo a apresentação de atestados de capacidade técnica comprovando a prestação de serviços em estabelecimento de saúde de alta complexidade, por período igual ou superior a três anos, apresentou conjunto de argumentos com vistas a demonstrar que tal dispositivo restringiu indevidamente a competitividade do certame.
Em juízo perfunctório, ao concluir que procedimentos de limpeza, conservação e higienização não apresentam distinção expressiva entre unidades hospitalares de média e de alta complexidade, deferi a medida cautelar e determinei a oitiva da Ebserh (despacho de peça 8) , entre outras providências propostas pela unidade técnica.
No dia 2/1/2018, a Ebserh interpôs agravo informando que foi notificada em 26/12/2017, seis dias após ter firmado o contrato com a empresa EB Cardoso-Eireli e promovido sua publicação no Diário Oficial da União, razão pela qual pugnou pelo reconhecimento da inexequibilidade da determinação cautelar e defendeu a necessidade de o Tribunal rever as conclusões que a embasaram. 
Por meio do Acórdão 54/2018-TCU-Plenário a medida cautelar foi considerada prejudicada, por perda de objeto e os autos foram restituídos à unidade técnica para que analisasse a economicidade da contratação e avaliasse a necessidade da adoção de eventuais medidas corretivas.
Em novo despacho (peça 39) , ao autorizar realização de oitivas e fiscalizações propostas pela Secex/MA, considerando que a matéria em análise pode influenciar a atuação do TCU em situações futuras, determinei que, após a análise de mérito por aquela unidade, a SecexSaude se manifestasse acerca da exigência de comprovação de prestação de serviços de limpeza em estabelecimentos de saúde de alta complexidade, como critério de qualificação técnico-operacional.
Quanto a tal exigência, a Ebserh argumenta que (peça 20) :
	a) a exigência de comprovação de prestação de serviços em estabelecimento de saúde de alta complexidade por período igual ou superior a três anos visava assegurar a aptidão da contratada para a execução do objeto e a qualidade do serviço contratado, não representando restrição indevida à competitividade do certame. Enfatiza a peculiaridade do HUUFMA de prestar assistência à saúde altamente especializada, que exige tecnologia de ponta, tais como retirada e transplante de órgãos;
	b) a Anvisa recomenda, por meio da cartilha/manual "Vigilância Sanitária e Licitação Pública", item 4.2.3, que licitação de serviços de higiene e limpeza observe o cumprimento dos critérios definidos pela Comissão de Controle de Infecção Hospitalar (CCIH) nos itens relacionados à limpeza, desinfecção e biossegurança e que o estabelecimento de saúde possua manual de normas e rotinas técnicas acerca do tema. A Portaria GM/MS 2616, de 12/5/1998, atribui ao CCIH o papel de supervisionar a aplicação dessas normas e rotinas, e a Norma Reguladora 32 - Segurança e Saúde no Trabalho em Serviços de Saúde, publicada pela Portaria 485/2005, do então Ministério do Trabalho e Emprego, aborda procedimentos relativos à limpeza, descontaminação e desinfecção de todas as áreas, incluindo superfícies, instalações, equipamentos, mobiliários, vestimentas, EPI e materiais;
	c) a Ebserh, em face da correlação entre as normas disciplinadoras e o objeto da licitação, quanto à qualificação técnico-operacional, visou ao interesse público, à prevenção e ao controle de infecções hospitalares. Nas contratações estratégicas de higiene e limpeza, a qualificação técnica deve ser provada e não presumida. O art.30, inc. IV, da Lei 8.666/1993, complementando o art. 27, inc. II, dessa mesma lei, exige prova de atendimento de requisitos previstos em lei especial, quando for o caso;
	d) a qualificação técnico-operacional em hospital de alta complexidade é forma de garantir a qualidade dos serviços e a segurança dos pacientes com redução de incidentes desnecessários e evitáveis, exigidos nos arts. 8º, 11, § 9º, e 21, da Portaria GM/MS 3390/2013, que institui a Política Nacional de Atenção Hospitalar no âmbito do SUS, assim como considerando, no contexto do HUUFMA, o elevado número de áreas críticas especializadas e a alta densidade tecnológica, além da maior prevalência de micro-organismos multirresistentes;
	e) o manual da Anvisa orienta que os serviços de limpeza e desinfecção em hospitais podem variar conforme a área, as características do local e o modelo de gestão adotado. Nesse contexto, a exigência em questão estaria de acordo com o art. 30, inc. II, da Lei 8.666/1993 e com o Acórdão 32/2011-TCU-Plenário, da relatoria do E. Ministro Ubiratan Aguiar, e não se configuraria em restrição, mas garantia de qualidade na execução dos serviços;
	f) o art. 44, § 4º, da Instrução Normativa SLTI/MPOG 2/2008 preconiza que os serviços de limpeza em hospital deverão ser subdivididos em áreas administrativas e médico-hospitalares. Por sua vez o citado manual da Anvisa classifica as áreas médico-hospitalares em crítica, semicrítica e não crítica, conforme o risco de transmissão de infecções;
	g) a metragem das áreas consta no edital da licitação, divididas em externa, interna, hospitalares e administrativas, além de esquadria interna e fachada envidraçada (Anexo I - v. peça 25, p. 40) , assim como os respectivos custos (Anexo IV - v. peça 22, p. 33-35) , em que se demonstra que o custo para limpeza da área hospitalar é superior ao da área administrativa, devido à maior frequência, materiais e técnicas diferenciadas de limpeza, além de experiências dos colaboradores relativas às áreas críticas especializadas e às de alta densidade. Foram apresentados conceitos e relação das áreas críticas e não críticas, exemplos de frequência e descrição das atividades de limpeza nessas áreas e na semicrítica constantes do projeto básico e dos procedimentos operacionais padrão do HUUFMA;
	h) as áreas críticas e semicríticas são aquelas onde são realizados procedimentos de alta complexidade, exigindo técnicas e procedimentos específicos e adequados para limpeza e desinfecção. Diante disso foi exigida comprovação de experiência na execução de serviços de limpeza em hospitais de alta complexidade. Como há diferença de procedimentos entre esses ambientes e os "comuns", o atestado de capacidade técnico-operacional apresentado pela representante não foi aceito, pois o serviço executado para o Instituto Evandro Chagas (IEC) não possui características semelhantes e nem guarda proporção e complexidade com o do objeto do Pregão 227/2016.  São especificadas, a título de exemplo, rotinas de higienização e de lavagem terminal em centro cirúrgico;
	i) o IEC não realiza procedimentos de alta complexidade. Conforme consta no site da instituição (http://www.iec.gov.br/portal/apresentacao) , é um órgão vinculado à Secretaria de Vigilância em Saúde do Ministério da Saúde, atua nas áreas de pesquisas biomédicas e na prestação de serviços em saúde pública. Sua área de atuação está relacionada às investigações e pesquisas nas áreas de Ciências Biológicas, Meio Ambiente e Medicina Tropical. Além disso, presta serviços laboratoriais a diversos setores da vigilância epidemiológica e produção e distribuição de imunobiológicos destinados a diagnósticos laboratoriais de determinadas enfermidades;
	j) a estrutura do IEC comporta diversos setores, como Arbovirologia e Febres Hemorrágicas, Bacteriologia e Micologia, Hepatologia, Meio Ambiente, Patologia, Parasitologia, Criação e Produção de Animais de Laboratório e Virologia, entre outros, porém não é uma unidade hospitalar onde se têm pacientes internados, portanto sem a prática de procedimentos de alta complexidade, consoante conceito expresso no manual "O SUS de A a Z: garantindo saúde no município", publicado pelo Ministério da Saúde; além disso, o IEC não é classificado como de alta complexidade, conforme consulta formulada no site do Denasus;
	k) o serviço da limpeza no IEC, pelas particularidades relatadas, se limita à limpeza e organização do ambiente e reposição de materiais de consumo diário. Os produtos saneantes se restringiriam ao detergente neutro, sem o uso de agente antimicrobiano de amplo espectro de ação e sem o risco de infecção entre pacientes, além de que sua área física demandaria menos produtos de higiene e limpeza;
	l) a exigência em tela observa entendimento do Tribunal consignado no Acórdão 938/2014-TCU-Plenário, segundo o qual "limpeza hospitalar não é atividade compatível em características com limpeza predial comum";
	m) a decisão de manter a inabilitação da representante e adjudicar o objeto a licitante E.B. Cardoso não implicou prejuízo e nem desrespeito ao princípio constitucional da isonomia, uma vez que foi adjudicada a proposta mais vantajosa para administração nos termos do artigo 30 da Lei 8.666/1993, considerando a complexidade do objeto e as características de hospital de alta complexidade, como também o valor da contratação foi conforme previsto na estimativa de recurso informado pela Divisão Administrativa e Financeira do HUUFMA.
Ao concluir que as manifestações da Ebserh não foram aptas a justificar a exigência dos atestados comprobatórios previstos no edital em análise, a Secex-MA propôs que a representação fosse considerada parcialmente procedente, e que, entre outras medidas, fosse fixado prazo de quinze dias para a anulação do pregão eletrônico 227/2016 (peças 56-57) .
Após realizar diligências à Agência Nacional de Vigilância Sanitária (Anvisa) e ao Ministério da Saúde para que se manifestassem sobre a matéria, considerando que a jurisprudência do TCU é no sentido de que atestados de capacidade técnica devem comprovar a aptidão da licitante na gestão de mão de obra, e não na execução de serviços idênticos aos do objeto licitado, sendo imprescindível motivar tecnicamente as situações excepcionais, a SecexSaúde concluiu que (peças 69-71) :
 (...) é indevida a exigência de comprovação de prestação de serviços em estabelecimentos de saúde de alta complexidade como critério de qualificação técnico-operacional em contratações de serviços continuados de limpeza, conservação e higienização hospitalar, considerando que o critério de qualificação técnico-operacional que melhor se coaduna com os objetivos de contratações de tais serviços é a prestação de serviços em áreas críticas, semicríticas e não críticas de unidades de saúde ou médico-hospitalares.
Além disso, realizou a oitiva da Ebserh e da contratada E.B. Cardoso - Eireli, quanto à possível anulação do Contrato 71/2017, e a audiência de Francisco de Assis Figueiredo, então titular da Secretaria de Atenção Especializada à Saúde, do Ministério da Saúde (SAES/MS) , em razão do descumprimento injustificado de diligências promovidas por este Tribunal.
Em resposta à oitiva, a empresa contratada repete argumentos já trazidos anteriormente aos autos, alegando, em suma, que:
a Administração deve se vincular às normas e condições do edital da licitação, com fulcro no art. 41, caput, da Lei 8.666/1993 e julgados do STJ e TCU; 
a exigência de qualificação técnica em questão teve como fundamentos requisitos indispensáveis ao cumprimento da obrigação, com base no art. 37, XXI, da CRFB/1988, e em entendimento do TCE/MG; 
o Instituto Evandro Chagas não é classificado como estabelecimento de alta complexidade, conforme conceituação do próprio Ministério da Saúde (MS) , e os procedimentos atinentes encontram-se relacionados na tabela do SUS; 
informa que a técnica de limpeza de área crítica como enfermaria com paciente em isolamento de contato ou uma sala de Centro Cirúrgico ou UTI assemelha-se à de uma Unidade de Apoio Diagnose e Terapia (SADT) isolado, conforme definição do Ministério da Saúde.
A Ebserh encaminhou os esclarecimentos e justificativas apresentados pelo HU-UFMA, informando que foi iniciado novo procedimento licitatório, para a regularizar a contratação dos serviços em questão, ressaltando que a imediata anulação do Contrato 71/2017 comprometeria as condições de salubridade no âmbito do Hospital Universitário, podendo gerar a suspensão de atividades.
Chama a atenção para a necessidade de continuidade dos serviços de higienização, em especial diante do quadro de pandemia por Covid-19, tendo em vista que o HU-UFMA disponibiliza quarenta leitos de Unidades de Terapia Intensiva (UTI) e noventa leitos de isolamento sem assistência respiratória mecânica para tratamento de pessoas infectadas com aquele vírus. 
Acrescenta que o HU-UFMA mantém a prestação de serviços essenciais à sociedade, notadamente com a Unidade Materno Infantil e com os atendimentos de urgência nas áreas de alta complexidade.
Informa ainda que a Superintendência do HU-UFMA instaurou o Processo SEI 23523.013319/2020-53, para verificação de supostas responsabilidades nas irregularidades do pregão de que trata a presente representação.
Em sua defesa, Francisco de Assis Figueiredo alega não ter descumprido as diligências deste Tribunal. Registra que foi emitida manifestação do Ministério da Saúde, requerida por meio do despacho NUJUR/SAES/MS SEI 0014587687, e encaminhada ao TCU pela Coordenação de Análise e Monitoramento de Demandas de Órgãos de Controle por meio do Ofício 359/2020/CDOC/CGCIN/DINTEG/MS SEI 0014652780. 
A SecexSaúde demonstra que a oitiva da empresa E.B. Cardoso Serviços Gerais não trouxe novos elementos aos autos, que os pontos suscitados já foram devidamente enfrentados na instrução de peça 36 e que, em essência, não foram acolhidos.
Em linha com os argumentos apresentados pela Ebserh, conclui que a anulação do Contrato 71/2017 seria ineficiente e antieconômico, tendo em vista a proximidade do término da vigência terceiro termo aditivo e a informação de que o HU-UFMA não renovaria tal contrato.
Assim, propõe que seja dada ciência à Ebserh de que é indevida a exigência de comprovação de prestação de serviços em estabelecimentos de saúde de alta complexidade como critério de qualificação técnico-operacional em contratações de serviços continuados de limpeza, conservação e higienização hospitalar. Propõe ainda acolher as razões de justificativas apresentadas por Francisco de Assis Figueiredo.
Feito breve resumo dos fatos, passo a decidir.
Acolho as razões de justificativa apresentadas por Francisco de Assis Figueiredo, tendo em vista que o gestor não descumpriu deliberadamente às diligências desta Corte de Contas. Como demonstra a documentação por ele encaminhada, o atraso no atendimento das diligências requeridas pelo TCU decorreu da demora da manifestação pelo Departamento de Atenção Hospitalar, Domiciliar e Urgência, aliada à ausência de monitoramento por parte do Núcleo Jurídico da Secretaria de Atenção Especializada à Saúde da Secretaria de Atenção Especializada à Saúde.
Quanto à questão de fundo, Anvisa se manifestou no sentido de que (i) a determinação imposta pelo licitante, de comprovação da prestação do serviço em estabelecimentos de saúde de alta complexidade, como critério de qualificação para julgamento de licitação, não estaria presente nos normativos federais sanitários, a exemplo do RDC 63/2011, e que (ii) a definição de critérios para licitação foge do seu escopo de atuação (peça 64) .
O manual da Anvisa que trata do tema, "Segurança do Paciente em Serviços de Saúde: Limpeza e Desinfecção de Superfícies", não vincula as tarefas de limpeza e de desinfecção aos tipos de procedimentos conforme a complexidade, mas aos riscos de transmissão de infecções, classificando as áreas hospitalares em críticas, semicríticas e não críticas. 
O manual traz orientações quanto aos produtos de limpeza e desinfecção, frequência de limpeza concorrente e terminal para as áreas hospitalares em críticas, semicríticas e não críticas, uso de detergentes ou desinfetantes e produtos para tratamento de pisos. 
As rotinas de limpeza em áreas críticas e não críticas que constam do projeto básico da licitação e dos procedimentos aplicadas no âmbito do HUUFMA, tal como apresentado pela Ebserh (peça 20, p. 18-21) e pelo manual da Anvisa, envolvem tarefas que podem ser desenvolvidas adequadamente após o devido treinamento dos profissionais que as executarão e a adequada supervisão. O grande diferencial para tal é a devida experiência do prestador de serviços em limpeza de áreas críticas e semicríticas.
Tanto o edital como o projeto básico exigem do contratante o necessário treinamento da mão de obra com base nesses procedimentos padrões e a adequada supervisão dos serviços executados, seja por parte do contratado como da contratante (peça 3, p. 60-78, itens 9.3, 9.4, 9.6, 9.9 e 9.31 a 9.34, 9.46 a 9.48, 9.54 e 18.3) .
Nem os protocolos de procedimentos internos do HUUFMA, nem as informações detalhadas sobre os procedimentos de limpeza e desinfecção que constam do projeto básico estão associados à complexidade dos procedimentos de saúde desenvolvidos, mas ao tipo de áreas segundo a classificação do manual da Anvisa (crítica, semicrítica e não crítica) , em conjunto com outras denominações (interna, externa, médico-hospitalares, esquadrias externas e fachada envidraçada) .
Ademais, no que toca à segurança do paciente, a Portaria GM/MS 3390/2013 define serviços em saúde (art. 3º, inciso XI) independentemente dos seus níveis de complexidade, de forma semelhante à Norma Reguladora 32.
Diante desses elementos, tendo em vista que a jurisprudência do TCU é no sentido de que os atestados de capacidade técnica devem comprovar a aptidão da licitante na gestão de mão de obra, e não na execução de serviços idênticos aos do objeto licitado, concluo que é indevida a exigência de comprovação de prestação de serviços em estabelecimentos de saúde de alta complexidade como critério de qualificação técnico-operacional em contratações de serviços continuados de limpeza, conservação e higienização hospitalar, considerando que o critério de qualificação técnico-operacional que melhor se coaduna com os objetivos de contratações de tais serviços é a prestação de serviços em áreas críticas, semicríticas e não críticas de unidades de saúde ou médico-hospitalares, sendo imprescindível motivar tecnicamente as situações excepcionais.
Como isso não ocorreu no caso concreto, ao considerar parcialmente procedente a presente representação, determino que seja dada ciência à Ebserh de que tais exigências são indevidas e devem ser evitadas em futuras contratações.
Em linha com as análises da unidade técnica, concluo que, tanto a anulação do Contrato 71/2017 como a deflagração de possível contratação emergencial seriam ineficientes e antieconômicas, tendo em vista que o término da vigência terceiro termo aditivo se deu em 23/12/2020 e que, à época da instrução pela unidade técnica, o hospital já havia afirmado que não iria renovar o contrato, bem como que já havia sido instaurado novo procedimento licitatório, tendo sido concluída a fase de pesquisa de preços.
Feitas essas considerações, voto por que o Tribunal acolha a minuta de acórdão que ora submeto à deliberação do colegiado.
TCU, Sala das Sessões Ministro Luciano Brandão Alves de Souza, em 17 de março de 2021.
WALTON ALENCAR RODRIGUES 
Relator